---
title: "R - Conceitos e Comandos Básicos"
author: "VictorLongo"
date: "11/09/2019"
output: html_document
---

```{r setup, include=FALSE}
knitr::opts_chunk$set(echo = TRUE)
```

R é uma linguagem de programação muito usada para fins estatísticos, mas não apenas. Seus usos vão desde o desenvolvimento de software a Machine Learning. 

A linguagem tem se destacado sobretudo na manipulação, análise e visualização gráfica de dados.

O objetivo desse documento é fazer uma “overview” para iniciantes dos comandos básicos da linguagem, despertando o interesse e estimulando seu uso. 

## Criando uma variável

Há duas formas de criar uma variável e atribuir um valor a ela: com os sinais = e <-. Essa última forma, que simula uma seta, pode ser usada em qualquer sentido.

```{r variáveis 1}
a <- 50
a
```

```{r variáveis 2}
25 -> b
b
```

```{r variáveis 3}
c = 30
c
```

O uso do comando ls() mostra as variáveis existentes na memória no momento.

```{r variáveis 4}
ls()
```

## Realizando operações básicas

Como em toda linguagem de programação, é possível realizar operações matemáticas. No R, essas operações já são built-in, sem a necessidade de instalação de pacotes.

```{r operações}
2+3 # Soma
10-5 # Subtração
3*3 # Multiplicação
2/2 # Divisão
```

Além das operações básicas, também é possível usar ^ e ** para exponenciação, %/% para divisão sem resto (ou quociente) e %% para resto da divisão. Veja:

```{r }
2^3 # Exponenciação (1)
2**3 # Exponênciação (2)
10%%2 # Resto da divisão
10%/%3 # Quociente da divisão
```

No R, também é possível realizar operações com variáveis. Vejamos:

```{r }
a+b
a-b
2*c
b/2
```

## Realizando operações lógicas e de comparação

Além disso, o R possui operadores de comparação -- igual (==), diferente (!=), maior que (>), menor que (<), maior ou igual (>=), menor ou igual (<=) -- e operadores lógicos: negação (!), e (&&), ou (||). 

Vejamos alguns exemplos, a começar pelos operadores de comparação:


```{r }
logico1 <- a == b
logico1

logico2 <- a > b
logico2

logico3 <- a < b
logico3

logico4 <- a >= a
logico4

logico5 <- b <= a
logico5
```

Agora, vejamos os operadores lógicos:

```{r }
!(a==b)
!a>b
(a==b)||(a>b)
(a==b)||(a>b)
(a==b)&&(a>b)
(a==b)&&(a>b)
(a>b)&&(a>=a)
(a>b)&&(a>=a)
```

## Objetos atômicos

Existem cinco classes básicas ou “atômicas” no R: 
1) character
2) numeric
3) integer
4) complex
5) logical

Vamos conhecer um pouco de cada um desses tipos atômicos.


```{r tipos atômicos}
# characters
d <- "a"; d; class(d)
e <- "1";e; class(e)
f <- "verdadeiro"; f; class(f)
g <- "Erro Tipo 404: Objeto não encontrado"; g; class(g)


# numeric
h <- 1; h; class(h)
i <- 0.10; i; class(i)
j <- 0.95; j; class(j)
k <- pi; k; class(k)

# integer
l <- 1L; l; class(l)
m <- 5L; m; class(m)
n <- 10L; n; class(n)
o <- 7L; o; class(o)

# complex
p <- 2 + 5i; p; class(p)

# logical
q <- TRUE; q; class(q)
r <- FALSE; r; class(r)
```



