---
title: "Valores Especiais"
author: "VictorLongo"
date: "11/09/2019"
output: html_document
---

```{r setup, include=FALSE}
knitr::opts_chunk$set(echo = TRUE)
```

O R possui cinco tipos de valores especiais, sendo eles: missing value (NA), not a number (NaN), Inf, -Inf e NULL.

O NA representa um valor faltante genérico e significa Not Available, ou seja, não disponível em inglês. Por exemplo, o sexto valor de um vetor com apenas cinco elementos. Ou mesmo uma posição de um vetor preenchida com NA, para simbolizar que aquele é um valor faltante.

Por exemplo, o vetor abaixo possui dois valores faltantes (NA), nas posições 2 e 5.

```{r missing1}
vetor_w <- c(1, NA, 3, 4, NA, 6)
vetor_w
```

Já o NaN, ou not a number representa o resultado de uma operação matemática que causa erros aritméticos, como, por exemplo, divisões de zero por zero, ou raízes quadradas de números negativos. Por sua vez, números positivos e negativos divididos por zero geram valores do tipo Inf e -Inf, que são os valores infinitos. Vejamos

```{r missing2}
vetor_z <- c(sqrt(-2), 3, 4, 0/0, 15/0, -5/0)
vetor_z
```

Por fim, os valores nulos (NULL) representam o vazio, o nada. Não é possível colocar o NULL em um vetor, porque ele simplesmente não existe.

