---
title: "Sequências"
author: "VictorLongo"
date: "11/09/2019"
output: html_document
---

```{r setup, include=FALSE}
knitr::opts_chunk$set(echo = TRUE)
```

Há diferentes maneiras de criar sequências de números em R. Já vimos brevemente uma delas, que é o uso da função ‘:’. Vejamos como ela funciona no detalhe:

```{r sequencias1}
1:10
1500: 1490
-7:7
5:-5
4:4
1:0

```

Outra forma de criar sequências é utilizando as funções seq e suas variações. Vejamos algumas delas:

```{r sequencias2}

seq(10)
seq(0, 2, length.out = 5) # Sequência proporcional de 0 a 2, com total de elementos igual a 5
seq(-5, 5, by=2) # Sequência de -5 a 5, com saltos de 2
seq_len(20) # O mesmo de 1:20
vector2 <- c(11:20) # Cria vetor de 1 a 10
vector2
seq_along(vector2) # Sequência ao longo dos índices (posições) um vetor

```

Outro comando interessante a ser aprendido é o rep(), usado para criar réplicas de um elemento ou vetor, seja em iterações alternadas (times), seja repetições do mesmo elemento n vezes (each). Vejamos como funciona.

```{r sequencias3}

rep(7, times=10) # Replica o número 7 10 vezes
##  [1] 7 7 7 7 7 7 7 7 7 7
rep(c(5, 6, 7), times=10) # Replica o vetor c(5, 6, 7) 10 vezes
##  [1] 5 6 7 5 6 7 5 6 7 5 6 7 5 6 7 5 6 7 5 6 7 5 6 7 5 6 7 5 6 7
rep(c(5, 7, 6), each=10) # replica o vetor c(5, 6, 7) cada elemento 10 vezes consecutivas
##  [1] 5 5 5 5 5 5 5 5 5 5 6 6 6 6 6 6 6 6 6 6 7 7 7 7 7 7 7 7 7 7
```
