---
title: "Matrizes"
author: "VictorLongo"
date: "11/09/2019"
output: html_document
---

```{r setup, include=FALSE}
knitr::opts_chunk$set(echo = TRUE)
```

De maneira simples, as matrizes são coleções de dados organizados em um layout bidimensional e retangular. Assim como os vetores, as matrizes contêm elementos do mesmo tipo atômico. Essa é a principal diferença entre as matrizes e os data frames, que veremos depois.

Embora seja possível criar matrizes contendo apenas caracteres ou apenas valores lógicos, por exemplo, elas não costumam ser muito úteis. Em geral, as matrizes contêm elementos numéricos a serem usados em cálculos matemáticos.

Para iniciar, vamos criar um vetor com números de 1 a 16 e, em seguida, criar uma matriz com 4 linhas e 4 colunas a partir dele.

```{r matrizes1}
vetor1 <- 1:16
matriz1 <- matrix(vetor1, nrow = 4)
matriz1
```

Como você deve ter percebido, por padrão, a matriz ordena os números de um vetor primeiro por coluna e, em seguida, por linhas. Veja que os números 1, 2, 3 e 4 estão na primeira coluna, não na primeira linha. Se eu quiser fazer o contrário, devo especificar o argumento byrow com valor TRUE. Veja abaixo:

```{r matrizes2}
matriz2 <- matrix(matriz1, nrow = 4, byrow = TRUE)
matriz2
```

E se a matriz especificada na função matrix() tiver mais elementos que o vetor de origem? Nesse caso, o R “recicla” os primeiros elementos do vetor, repetindo-os nas posições faltantes. 

O R também emite um aviso, alertando que o tamanho do vetor não é um sub-múltiplo ou múltiplo do número de linhas. Vejamos:

```{r matrizes3}
matriz3 <- matrix(vetor1, nrow = 5, ncol = 4, byrow = T)
matriz3
```

Agora, vamos criar uma matriz de três colunas a partir de três vetores contendo os PIBs de México, Brasil e Argentina de 2005 a 2015 em milhões de euros, em que cada coluna corresponda a um país.

```{r matrizes4}
#Pibs do México, Brasil e Argentina de 2005 a 2015 em milhões de euros
mexico <- c(704.9, 776.3, 768.3, 758.3, 647.0, 798.6, 848.3, 935.8, 959.5, 989.7, 1053.1)   
brasil <- c(714.9, 881.5, 1021.4, 1163.1, 1204.4, 1666.7, 1881.1, 1919.5, 1858.5, 1851.6, 1620.3)
argentina <- c(160.1, 185.3, 201.0, 247.8, 239.5, 320.4, 379.4, 451.8, 460.3, 425.3, 580.8)
pibs <- c(mexico, brasil, argentina)
matriz_pibs <- matrix(pibs, ncol = 3)
matriz_pibs
```

As linhas e colunas de uma matriz também podem ser nomeadas, assim como os vetores. As funções usadas são colnames() e rownames() Veja:

```{r matrizes5}
colnames(matriz_pibs) <- c("MEX", "BRA", "ARG")
rownames(matriz_pibs) <- c(2005:2015)
matriz_pibs
```

Também é possível realizar operações com as matrizes. Como sabemos da matemática do Ensino Médio, duas matrizes podem ser multiplicadas quando o número de colunas da primeira é igual ao número de linhas da segunda. Vamos usar duas matrizes mat1 e mat2 como exemplos.

```{r matrizes6}
mat1 <- matrix(c(1:9), ncol=3)
mat2 <- matrix(c(1:6), nrow=3)
mat1%*%mat2
```

Além disso, é possível somar, subtrair, multiplicar, transpor, inverter e realizar operações de matrizes com escalares.

Inicialmente, consideremos as seguintes matrizes

```{r matrizes7}
matriz4 = matrix(c(2, 4, 5, 7), nrow = 2)
matriz5 = matrix(c(6, 3, 9, 2), nrow = 2)
matriz6 = matrix(c(2, 4, 6, 2, 0,1), nrow = 2, ncol = 3)
matriz7 = matrix(c(1, 0.5, 0.3, 0.5, 1, 0.9, 0.3, 0.9, 1), nrow = 3, ncol = 3)
```

# Soma e subtração
Para realizar soma e subtração de duas matrizes, elas devem ter o mesmo número de linhas e colunas. 

A matriz resultante da soma e substração corresponde à matriz que tem como elementos a soma/subtração dos elementos na mesma posição das matrizes originais.

Vamos observar a matriz 4:
```{r matrizes8}
matriz4
```

E agora, a matriz5

```{r matrizes9}
matriz5
```

Ambas são matrizes 2x2. Ou seja, podem ser somadas e subtraídas. Primeiro, vamos verificar o resultado da soma entre elas:

```{r matrizes10}
matriz_soma <- matriz4 + matriz5
matriz_soma
```

# Multiplicações

Matrizes podem ser multiplicadas por um escalar (número único) ou por outra matriz. 

No primeiro caso, todos os elementos dela são multiplicados por aquele valor.

**.: Multiplicação por escalar :.**

Vamos observar a matriz 6:

```{r matrizes11}
matriz6
```

Agora, vamos multiplicá-la por 2 e ver o que acontece.

```{r matrizes12}
matriz_x_escalar <- matriz6 * 2
matriz_x_escalar
```

Como esperado, cada elemento da matriz foi multiplicado por 2, gerando uma nova matriz de mesma dimensionalidade.

**.: Multiplicação elemento a elemento :.**

Vejamos agora a multipicação de matrizes elemento a elemento.

Vamos observar a matriz 4:

```{r matrizes13}
matriz4
```

Agora, olhemos a matriz 5:

```{r matrizes14}
matriz5
```

Agora, vejamos o resultado da multiplicação elemento a elemento:

```{r matrizes15}
matriz_x_elementos = matriz4 * matriz5
matriz_x_elementos
```

**.: Multiplicação matricial :.**

Por fim, passemos à multiplicação matricial, que é a multiplicação entre matrizes propriamente dita.

Para realizar essa operação, utiliza-se o operador %*%.
O número de linhas de uma matriz precisa ser igual ao número de colunas da outra.

Cada linha da primeira matriz opera com a coluna de mesmo índice na segunda matriz. Em seguida, somam-se os produtos. 

Por exemplo:

Imagine uma matriz1 2x2 multiplicada por uma matriz2 2x3.
O produto deverá resultar no número de linhas da matriz1 (2) X o número de colunas da matriz2 (3). Ou seja, uma matriz 2x3, com um total de 6 elementos.

Tenha em mente que as operações só ocorrerão entre elementos cujo índice da coluna da matriz1 será idêntico ao índice da linha da matriz2. Ou seja: elementos da coluna 1 da matriz1 só serão multiplicados por elementos da linha 1 da matriz2; elementos da coluna 2 da matriz2 só serão multiplicados por elementos da linha 2 da matriz2, e assim sucessivamente.

Para ilustrar, imagine que, nas operações abaixo, i assume os valores 1, 2 e 3, que são os valores das colunas da matriz1.

A matriz resultante (matriz_resultante) obedecerá a seguinte lógica:

**matriz_resultante[1,1]** :
soma dos produtos elemento a elemento ---> 
_matriz1[1,i] * matriz2[i,1]_;

(...)

**matriz_resultante[1,2]** :
soma dos produtos elemento a elemento --->
_matriz1[1,i] * matriz2[i,2]_;

(...)

**matriz_resultante[1,3]** : 
soma dos produtos elemento a elemento --->
_matriz1[1,i] * matriz2[i,3]_;

(...)

**matriz_resultante[2,1]** :
soma dos produtos elemento a elemento --->
_matriz1[2,i] * matriz2[i,1]_;

(...)

**matriz_resultante[2,2]** :
soma dos produtos elemento a elemento --->
_matriz1[2,i] * matriz2[i,2]_;

(...)

**matriz_resultante[2,3]** :
soma dos produtos elemento a elemento --->
_matriz1[2,i] * matriz2[i,3]_;

(...)

Vamos ver isso na prática realizando a multiplicação matricial com as matrizes 6 e 7:

```{r matrizes16}
matriz_resultante <- matriz6 %*% matriz7
matriz_resultante
```

Vamos realizar uma prova real para conferir se a nossa explicação está correta. Para isso, vamos rever as matrizes 6 e 7.

```{r matrizes17}
print("matriz6")
matriz6
print("matriz7")
matriz7
``` 

Agora façamos o cálculo elemento a elemento da matriz resultante.

matriz_resultante[1,1]:
```{r matrizes18}

matriz_resultante[1,1]

matriz6[1,1]*matriz7[1,1] +
matriz6[1,2]*matriz7[2,1] +
matriz6[1,3]*matriz7[3,1]
```

matriz_resultante[1,2]:

```{r matrizes19}
matriz_resultante[1,2]

matriz6[1,1]*matriz7[1,2] + 
matriz6[1,2]*matriz7[2,2] + 
matriz6[1,3]*matriz7[3,2]

```

matriz_resultante[1,3]:
```{r matrizes20}
matriz_resultante[1,3]

matriz6[1,1]*matriz7[1,3] + 
matriz6[1,2]*matriz7[2,3] + 
matriz6[1,3]*matriz7[3,3]
```

matriz_resultante[2,1]:
```{r matrizes21}
matriz_resultante[2,1]

matriz6[2,1]*matriz7[1,1] + 
matriz6[2,2]*matriz7[2,1] + 
matriz6[2,3]*matriz7[3,1]
```

matriz_resultante[2,2]:
```{r matrizes22}
matriz_resultante[2,2]

matriz6[2,1]*matriz7[1,2] + 
matriz6[2,2]*matriz7[2,2] + 
matriz6[2,3]*matriz7[3,2]

```

matriz_resultante[2,3]:
```{r matrizes23}
matriz_resultante[2,3]

matriz6[2,1]*matriz7[1,3] + 
matriz6[2,2]*matriz7[2,3] + 
matriz6[2,3]*matriz7[3,3]
```

**.: Transposição :.**
 
Outra operação possível entre matrizes é a transposição. A transposta de uma matriz é uma matriz que transforma as colunas em linhas e vice-versa. 
Para isso, em R, usamos a função t(). Vejamos como funciona:

```{r matrizes 24}
matriz6

t(matriz6)
```

**.: Para saber mais :.**

Outras operações que não vamos abordar aqui são possíveis na Álgebra Matricial. 

Caso tenha interesse em conhecer mais, vale a pena visitar o link abaixo, que inclui conceitos e operações para a determinante de uma matriz; a matriz inversa; a eigendecomposição de matrizes, além de abordar as matrizes na análise estatística. Vale a pena dar uma olhada!

*Álgebra Matricial em R*
**Adelmo Filho **
https://rpubs.com/adelmofilho/AlgebraMatricial



